【裁判字號】    95,保險,23
【裁判日期】    951211
【裁判案由】    給付保險金
【裁判全文】
臺灣彰化地方法院民事判決  95年度保險字第23號
原      告  丙○○
訴訟代理人  黃文皇律師
被      告  中央產物保險股份有限公司
法定代理人  甲○○
訴訟代理人  乙○○
            丁○○
上列當事人間請求給付保險金事件，本院於民國95年11月27日言
詞辯論終結，茲判決如下：
    主  文
被告應給付原告新台幣佰萬元，及自民國九十五年十一月十六
日起至清償日止，按年息百分之十計算之利息。
原告其餘之訴駁回
訴訟費用由被告負擔。
本判決原告勝訴部分於原告以新臺幣壹佰萬元為被告供擔保後，
得假執行；但被告如於執行標的物拍定、變賣前，以新台幣參佰
萬元為原告預供擔保，得免為假執行。
原告其餘假執行之聲請駁回。
    事實及理由
甲、程序部分
一、按對於私法人或其他得為訴訟當事人之團體之訴訟，由其主
    事務所或主營業所所在地之法院管轄；被告不抗辯法院無管
    轄權，而為本案之言詞辯論者，以其法院為有管轄權之法院
    ，民事訴訟法第2條第2項、第25條分別定有明文。查本件被
    告主營業所設在臺北市，依民事訴訟法第2條第2項規定，本
    院原無管轄權，惟被告既不抗辯而為本案之言詞辯論，依同
    法第25條規定，即以本院為有管轄權之法院。至原告所提出
    之被告公司中央團體傷害保險暨傷害醫療保險給付附加條款
    第31條雖載明：「本契約涉訟時，約定以要保人住所所在地
    地方法院為管轄法院」。惟查保險契約為要保人與保險人所
    訂立之債權契約，要保人指定第三人為受益人者，該第三人
    並非契約之當事人，此有有最高法院76年臺上字第180號判
    例可參。是原告主張其為前揭保險契約之受益人，依前開判
    例意旨，究非契約之當事人，在法律上僅為單純享受權利之
    人，基此僅能認為係要保人即彰化縣土木業職業工會曾於該
    等保險契約內與被告為合意管轄，尚無從依此擴張民事訴訟
    法第24條第1項合意管轄之適用範圍，逕認原告與被告間亦
    因此有合意管轄之訴訟行為，附此敘明。
乙、實體部分
壹、原告之陳述及聲明：
一、被保險人即訴外人楊瑞哲係原告之配偶，而楊瑞哲係彰化縣
    土木業職業工會會員，彰化縣土木業職業工會為全體會員(
    含楊瑞哲)向被告投保新台幣 (下同)3,000,000 元意外身故
    險，保險期間為民國94年10月1日起1年內有效，約定意外身
    故保險金額為3,000,000元，受益人為原告（下稱系爭保險
    契約）。95年4月12日晚間7時30分許，楊瑞哲要從彰化縣鹿
    港鎮○○路57巷4號家中2樓下樓，楊瑞哲在下樓梯時，其女
    楊淑芬在1樓客廳聽到楊瑞哲抱怨怎麼那麼暗，不久就聽到
    楊瑞哲哀叫聲，接著就聽到撞擊聲，楊淑芬馬上到樓梯轉角
    處查看，發現楊瑞哲跌落在樓梯轉角，頭部遭嚴重撞擊，並
    且流血，昏迷，楊淑芬馬上呼叫，並且打電話叫救護車，被
    保險人楊瑞哲經送往鹿港基督教醫院急救，不久即轉送彰化
    基督教醫院，住加護病房急救及治療，迨至95年4月13下午
    18 時50分不治死亡。
二、被保險人楊瑞哲因意外導致身故，依據系爭保險契約第5條
    ，被告應給付楊哲瑞之配偶即原告保險金3,000,0 00元，詎
    經原告委任律師發函催請被告給付保險金，被告竟拒絕給付
    保險金，按傷害保險人於被保險人遭受意外傷害及其所致殘
    廢或死亡時，負給付保險金額之責，保險法第131條定有明
    文，保險人應於要保人或被保險人交齊證明文件後，於約定
    期限內給付賠償金額。無約定期限者，應於接到通知後15日
    內給付之。保險人因可歸責於自己之事由致未在前項規定期
    限內為給付者，應給付遲延利息年利1分，保險法第34條亦
    有明文，本件楊瑞哲因意外導致死亡已如前述，爰依系爭保
    險契約第5條約定提起本訴。並聲明：(1)、被告應給付原告
    3,000,000元，及自起訴狀繕本送達翌日起至清償日止按年
    息百分之10計算之利息。(2)、原告願供擔保請准宣告假執行
    。
三、對被告陳述之抗辯：
(一)、原告以存證信函向被告申請給付保險金，但沒有附上相關證
    明文件。又因為原告拿到的是自然死亡的死亡證明書，原告
    有先詢問被告公司的人，得知如果提出這樣的證明資料，被
    告會拒絕理賠，因此原告未向被告提書面申請就直接起訴。
    惟經補送申請文件給被告調查，原告已經依照被告公司之程
    序，於95年10月31日填具理賠申請書向被告申請理賠，原告
    於同年11月27日得知被告拒絕給付保險金。
(二)、死亡證明書是原告向鹿港衛生所申請，該死亡證明書之所以
    記載楊瑞哲的死因為肝機能不全，係因衛生所的人沒有確實
    調查即開立，而依據彰化基督教醫院的病歷資料，被保險人
    即訴外人楊瑞哲確實是因意外導致死亡。被告無法證明被保
    險人即訴外人楊瑞哲是否因為肝的問題而昏倒跌倒，亦無法
    證明楊瑞哲的死因非出於意外，而係因多重器官衰竭所致。
貳、被告之陳述及聲明：
一、被保險人即訴外人楊瑞哲於94年10月1 日透過彰化縣土木業
    職業工會向被告投保3,000,000 元系爭保險契約，被告不爭
    執系爭保險契約之效力，惟依系爭保險契約第18條：「被保
    險人於本契約有效期間內遭受第5 條約定的意外傷害事故時
    ，要保人、被保險人或受益人應於知悉意外傷害事故發生後
    10日內將事故狀況及被保險人的傷害程度，通知本公司。被
    保險人或受益人並於通知後儘速檢具所需文件向本公司申請
    給付保險金。」本件被告從未接獲原告有關楊瑞哲身故案之
    聲請，被告既未經受理賠案及審核，如何判斷對原告負有保
    險金之給付義務？另依系爭保險契約第20條：「受益人申領
    『身故保險金』時應檢具下列文件: (一)、保險金申請書。(二)
    、保險單或其謄本。(三)、相驗屍體證明書或死亡診斷書；但
    必要時本公司得要求提供意外傷害事故證明文件。(四)、被保
    險人除戶戶籍謄本。(五)、受益人的身分證明。」本條款所明
    定之文件係申領身故保險金之形式要件，本件訴訟未見原告
    提出理賠申請並填寫理賠申請書，亦未見提供相驗屍體證明
    書或死亡診斷書，是以原告遽請求被告給付身故保險金實則
    無據。
二、次按當事人主張有利於己之事實者，就其事實有舉證之責任
    ，民事訴訟法第277條前段定有明文。又民事訴訟如係由原
    告主張權利者，應先由原告負舉證之責，若原告先不能舉證
    ，以證實自己主張之事實為真實，則被告就其抗辯事實即令
    不能舉證，或其所舉證尚有疵累，亦應駁回原告之請求，最
    高法院17年上字第917號判例可資參照。依系爭保險契約第5
    條約定：「被保險人於本契約有效期間內，因遭受意外傷害
    事故，致其身體蒙受傷害而致殘廢或死亡時，依照本契約的
    約定，給付保險金。前項所稱意外傷害事故，指非由疾病引
    起之外來突發事故」。參諸前揭法律、條款，以及司法實務
    判例見解，原告自應證明本件被保險人即訴外人楊瑞哲之死
    亡，係因「外來突發之意外傷害事故」所造成，始得請求被
    告給付身故保險金。原告有收到原告委任律師之存證信函要
    求給付保險金，惟原告僅以彰化基督教醫院診斷書，不僅不
    符合申領身故保險金之形式要件，而且也不足以證明被保險
    人死亡符合條款所定意外傷害事故之定義。綜上所陳，本件
    原告並未提出正式理賠申請，亦未提供符合形式要件之相關
    文件；另原告僅以醫院診斷書證明被保險人即訴外人楊瑞哲
    係出於意外死亡，尚難謂已善盡舉證之責。是以，本件原告
    請求給付保險金之訴顯無理由，被告自無法遵行。
三、依系爭保險契約第5 條約定：「被保險人於本契約有效期間
    內，因遭受意外傷害事故，致其身體蒙受傷害而致殘廢或死
    亡時，依照本契約的約定，給付保險金。前項所稱意外傷害
    事故，指非由疾病引起之外來突發事故」。依彰化基督教醫
    院之診斷書記載被保險人即訴外人楊瑞哲：「外院到院前心
    肺停止急救術後併休克，急性腎衰竭，呼吸衰竭。頭部外傷
    併後枕部頭皮撕裂傷及枕骨骨折……。酒精性及B 型肝炎肝
    硬化併凝血不良」。另依鹿港衛生所開立之死亡證明書，楊
    瑞哲死亡種類勾選為「病死或自然死」，死亡原因記載為「
    肝機能不全」。是以，本件楊瑞哲縱有頭部外傷之事實，然
    須探究者有二：(一)、造成楊瑞哲死亡之原因為何？(二)、楊瑞
    哲之死亡是否符合系爭保險契約所定須非由疾病引起之外來
    突發事故之定義？
四、本件待原告補齊相關理賠申請文件後，先向彰化基督教醫院
    調閱被保險人即訴外人楊瑞哲相關病例記錄，再持相關資料
    諮詢醫師醫務意見如下：
(一)、就被保險人即訴外人楊瑞哲死亡原因部分，醫務諮詢意見記
    載：「由於病人係到院前死亡（彰基鹿港分院），真正死因
    無法判別，但以多重器官衰竭（心臟、肝臟與腎臟）為最可
    能死因。當事者的顱內出血（硬腦膜下腔）確實為外傷性腦
    出血，但依2006年4月12日腦部電腦斷層報告顯示，硬腦膜
    下腔僅1.0- 1.3公分，此等程度出血甚輕，尚不需手術處理
    （請參見彰化基督教醫院出院病歷第2頁：「神經」外科醫
    師建議不需緊急手術），因此顱內出血並非直接死因。」顯
    見，楊瑞哲確實有因頭部外傷所導致之外傷性腦出血，然而
    卻非導致楊瑞哲最終死亡之原因。
(二)、就被保險人即訴外人楊瑞哲之死亡是否符合非由疾病引起之
    外來突發事故之定義部分，醫務意見為：當事者自民國92年
    起在彰化基督教醫院的病歷顯示，曾因酒精戒斷症候群導致
    癲癇症發作（92年2月15日）、頭部外傷併上顎骨肋骨骨折
    （92年2月28日）、急性胰臟炎（93年4月29日）、慢性胰臟
    炎（94年9月26日）等病住院；而上述疾病或意外與長期酗
    酒合併肝臟（92年2月17日急診病歷已有肝硬化合併肝腦病
    變）、胰臟病變有關。由於多重器官衰竭為最可能死因，因
    此「酒精性及B型肝炎肝硬化病凝血不良」自然是為導致死
    亡原因之一。然而，一般由「酒精性及B型肝炎肝硬化病凝
    血不良」導致死亡的過程為漸進式。」肝腦病變為肝衰竭患
    者的頭號死因。人體新陳代謝所產生的有毒物質主要是由肝
    臟來解毒，一旦肝臟機能喪失，這些毒素就隨著血液循環到
    處亂竄，留滯在其他器官。萬一沉積在腦部，就會造成意識
    的變化、性格異常，成為肝昏迷，醫學上稱為「肝腦病變」
    。通常飲酒過量也是誘發肝衰竭患者發生肝腦病變的原因之
    一。
(三)、綜上所陳，本件依被保險人即訴外人楊瑞哲之相關病例記錄
    及醫務意見，楊瑞哲確實有因頭部外傷所導致之外傷性腦出
    血，然而顱內出血卻非導致楊瑞哲最終死亡之原因。且因楊
    瑞哲「酒精性及B型肝炎肝硬化病凝血不良」為導致死亡原
    因之一，顯然與系爭條款所稱意外傷害事故，指非由疾病引
    起之外來突發事故定義有違。是以，本件原告請求給付保險
    金之訴顯無理由，被告自無法遵行。並聲明：(一)、原告之訴
    及假執行之聲請均駁回。(二)、如受不利之判決，願供擔保請
    准免為假執行。
參、法院得心證理由：
一、兩造不爭執之事項：
(一)、被保險人即訴外人楊瑞哲於94年10月1 日透過彰化縣土木業
    職業工會與被告簽定系爭保險契約，約定保險期間自簽約日
    起1年，意外身故保險金300萬，及受益人為原告丙○○。
(二)、被保險人楊瑞哲於95年4月12日因頭部外傷併後枕部頭皮撕
    裂傷及枕骨骨折及雙前額顱內蜘蛛膜下、硬腦膜下出血，前
    往鹿港鹿基醫院先行心肺復甦術急救後，於同年4月12日下
    午21時轉入彰化基督教醫院診治，惟延至95年4月13日下午
    18時50分仍告不治而死亡。
(三)、被保險人楊瑞哲於系爭保約有效期間死亡後，經原告丙○○
    於95年10月31日準備相關文件向被告公司請求給付保險金，
    惟遭拒絕。
二、本件所應審酌者為：被保險人楊瑞哲之死亡是否符合系爭保
    險契約所定須非由疾病引起之外來突發事故之定義？茲敘述
    如下：
(一)、原告主張被保險人楊瑞哲於94年4月12日晚間7時30分欲從彰
    化縣鹿港鎮○○路57巷4號家中2樓下樓時，不慎跌倒頭部撞
    擊樓梯轉角處，造成頭部外傷併後枕部頭皮撕裂傷及枕骨骨
    折及雙前額顱內蜘蛛膜下、硬腦膜下出血等情，業據證人即
    原告之女楊淑芬於95年11月27日到庭證述無訛，並提出相符
    之彰化基督教醫院診斷書影本乙件為證，堪認原告此部分之
    主張為真實。
(二)、按保險契約皆為定型化契約，被保險人鮮有依其要求變更契
    約約定之餘地；因社會之變遷，保險市場之競爭，各類保險
    推陳出新，故於保險契約之解釋，應本諸保險之本質及機能
    為探求，並應注意誠信原則之適用，如有疑義時，以作有利
    於被險人之解釋為原則（保險法第54條第2項參照），以免
    保險人變相限縮其保險範圍，逃避應負之契約責任，獲取不
    當之保險利益，致喪失保險應有之功能，及影響保險市場之
    正常發展。又保險法第131 條所稱之意外傷害，乃指非由疾
    病所引起外來突發事故所致者而言。該意外傷害之界定，在
    有多數原因競合造成傷殘或死亡事故之情形時，應側重於「
    主力近因原則」，以是否為被保險人因罹犯疾病、細菌感染
    、器官老化衰竭等身體內在原因以外之其他外來性、突發性
    （偶然性）、意外性（不可預知性）等因素作個案客觀之認
    定，並考量該非因被保險人本身已存在可得預料或查知之外
    在因素，是否為造成意外傷殘或死亡事故之主要有效而直接
    之原因（即是否為其重要之最近因果關係）而定（最高法院
    94年度台上字第1816號判決參照）。
(三)、經查：依卷附彰化基督教醫院診斷書影本（原證四）之記載
    及證人楊淑芬之證述，可知被保險人楊瑞哲於95年4月12日
    晚間7時30分左右在其住家發生摔樓跌倒事故，致頭部外傷
    併後枕部頭皮撕裂傷及枕骨骨折及雙前額顱內蜘蛛膜下、硬
    腦膜下出血，隨即送往鹿港鹿基醫院先行心肺復甦術急救後
    ，於同年4月12日下午21時轉入彰化基督教醫院診治，惟延
    至95年4月13日下午18時50分仍告不治而死亡。依此被保險
    人摔樓跌倒受傷時間、治療過程及死亡之時間，時間極為相
    近且密接觀之，甚難否定被保險人楊瑞哲摔樓跌倒受傷並非
    死亡之主要有效原因。又查：本院向彰化基督教醫院函查關
    於被保險人之病況及死因，經該醫院以95年10月17日九十五
    彰基病歷字第095100033號函覆稱：「三、楊君之死亡原因
    為頭部外傷合併顱內出血所致」等語。據此，可知被保險人
    於上開傷害事故發生後送院治療時雖尚有「酒精性及Ｂ型肝
    炎肝硬化併凝血不良」之病症，惟其死因確為頭部外傷合併
    顱內出血所致，揆諸前開說明，足徵被保險人摔樓跌倒受傷
    致頭部外傷合併顱內出血之意外事故，顯難謂非死亡之主要
    有效原因之一，換言之，被保險人摔樓跌倒意外事故與其死
    亡結果間具有相當之因果關係。是被告辯稱：被保險人楊瑞
    哲其顱內出血並非導致其最終死亡原因，而是酒精性及Ｂ型
    肝炎肝硬化併凝血不良導致多重器官衰竭所致云云，顯屬無
    據，洵無足採。至被告另又辯稱：被保險人楊瑞哲跌倒係因
    肝之因素而昏倒云云，然此為原告所否認，被告復未舉證以
    實其說，是其上開所辯，亦不足採。又被告雖另主張將被保
    險人楊瑞哲之死因另送鑑定，然因被保險人楊瑞哲之死因並
    非因疾病所引起，已如前述，是其前揭請求經核即無必要，
    附此敘明。
三、末按「保險人應於要保人或被保險人交齊證明文件後，於約
    定期限內給付賠償金額。無約定期限者，應於接到通知後15
    日內給付之。保險人因可歸責於自己之事由致未在前項規定
    期限內為給付者，應給付遲延利息年利一分。」，保險法第
    34條定有明文，另系爭保險契約第18條第2項亦有相同約定
    。原告丙○○既為系爭保險契約之受益人，且原告於被保險
    人楊瑞哲於系爭保約有效期間死亡後，並未依保險法第20條
    規定準備相關文件向被告申領身故保險金，迨至95年10月31
    日始準備相關文件向被告公司請求給付保險金，此為兩造所
    不爭執，則原告本於系爭保險契約及前開規定，請求被告公
    司應給付原告300萬元，及自95年11月16日起至清償日止，
    按年息百分之10計算之利息，為有理由，應予准許。至逾此
    所為利息之請求，為無理由，應予駁回。
四、本件原告勝訴部分，兩造分別陳明願供擔保請准宣告假執行
    或免為假執行，核無不合，爰分別酌定相當之擔保金額，予
    以准許。至原告敗訴部分，其假執行之聲請失所附麗，應併
    予駁回。
五、又本件待證事實已臻明確，兩造其餘攻擊防禦方法及舉證，
    對判決之結果已不生影響，爰不一一詳為審酌，附此敘明。
六、據上論結，本件原告之訴為一部有理由，一部無理由，依民
    事訴訟法第79條、第390條第2項、第392條第2項，判決如主
    文。
中    華    民    國    95    年    12    月    11    日
                  民事第二庭    法  官  康弼周
以上正本係照原本作成。
如對判決上訴，應於判決送達後20日內向本院提出上訴狀。
中    華    民    國    95    年    12    月    11    日
                                書記官  顏督訓


司法院資訊處製作；財團法人民間司法改革基金會備份。
